ACORDAO-COMPLETO-2425404

ACÓRDÃO 2277/2020 ATA 32/2020 - PLENÁRIO

VISTOS, relatados e discutidos estes autos de representação, com proposta de medida cautelar inaudita altera pars, formulada pela Secretaria de Controle Externo de Aquisições Logísticas, a respeito de irregularidades na Dispensa de Licitação 26/2020, realizada pelo Município de Paranaguá/PR.
ACORDAM os ministros do Tribunal de Contas da União, reunidos em sessão do Plenário, ante as razões expostas pela relatora, e com fundamento no art. 276, caput e § 1º, do Regimento Interno/TCU, em:
9.1. referendar a medida cautelar adotada nos termos da peça 15 destes autos, bem como as medidas constantes do mencionado documento;
9.2. encaminhar cópia desta deliberação ao Município de Paranaguá/PR.

Referendo de medida cautelar concedida em processo de representação sobre possíveis irregularidades na aquisição emergencial do medicamento Ivermectina.

Município de Paranaguá/PR.

3. Representante: Secretaria de Controle Externo de Aquisições Logísticas (Selog).

13.1. Ministros presentes: José Mucio Monteiro (Presidente), Walton Alencar Rodrigues, Benjamin Zymler, Augusto Nardes, Aroldo Cedraz, Raimundo Carreiro, Ana Arraes (Relatora) e Bruno Dantas.
13.2. Ministro-Substituto convocado: Augusto Sherman Cavalcanti.
13.3. Ministros-Substitutos presentes: Marcos Bemquerer Costa, André Luís de Carvalho e Weder de Oliveira.

ACORDAO-COMPLETO-2430806

Acórdão 2614/2020 - Plenário

ACORDAO-COMPLETO-2456933

Acórdão de Relação 301/2021 - Plenário

Acórdão de Relação

ANA ARRAES

Adoto como relatório o despacho que fundamentou a concessão da medida cautelar em apreciação:
	"Trata-se de representação, com proposta de medida cautelar, apresentada pela Secretaria de Controle Externo de Aquisições Logísticas - Selog, em razão de irregularidades em dispensa de licitação realizada pelo Município de Paranaguá/PR, para aquisição de 1.410.876 comprimidos do medicamento Ivermectina 6 mg, no valor total de R$ R$ 2.992.000,00.
2.	Conforme consignado pela unidade instrutiva (peça 12, p.1) , do valor total contratado, R$ 2.332.927,00 são de origem federal e R$ 659.073,00 dos cofres estaduais. 
3. 	Inicialmente, ratifico a análise produzida no âmbito da unidade instrutiva quanto à admissibilidade, por estarem presentes os requisitos necessários para conhecer da representação, consoante o disposto nos arts. 234, 235 e 237, do Regimento Interno do TCU, haja vista a demonstração de que a irregularidade se refere a administrador sujeito à jurisdição do TCU, a existência dos concernentes indícios, a matéria ser de competência deste Tribunal e a provocação por agente legitimado para representar.
4.	Passando ao mérito, conforme exposto na instrução da Selog, foram identificadas diversas falhas que culminaram com a prática de preço superestimado e em quantidade aparentemente desproporcional ao público-alvo esperado para o consumo do medicamento no município.
5.	O preço praticado na contratação mostrou-se muito superior ao verificado em compras públicas no mesmo período. Enquanto na compra objeto destes autos cada comprimido foi adquirido por R$ 2,125, a média de preços em outros municípios foi de R$ 0,337. Mesmo considerando que esse valor sofreu recente elevação após o aumento da demanda, ainda assim, na avaliação procedida pela unidade instrutiva constatou-se que no Painel de Preços do Governo Federal, entre os meses de junho e julho de 2020, o produto foi adquirido pelos valores médios de R$ 1,15 e mediana de R$ 0,76 por comprimido.
6.	A unidade técnica verificou que metade da quantidade prevista já foi entregue. Assim, a adoção de medida cautelar revela-se como medida necessária com vistas a impedir que o restante da aquisição seja concretizado.
7.	Ademais, há razões para presumir que não há o perigo na demora reverso. Conforme destacado pela unidade instrutiva, inexiste embasamento científico quanto ao uso de Ivermectina para profilaxia da Covid19. Assim, não há fundamentos para crer que eventual suspensão das aquisições poderia levar ao comprometimento da saúde da população.
8.	A gravidade e iminência do potencial prejuízo suscitam, portanto, a atuação tempestiva do Tribunal, e justifica a concessão da medida cautelar, na tentativa de resguardar a efetividade da atuação desta Corte e evitar que ao menos parte do dano vislumbrado venha a ser efetivado.
9.	Portanto, a presença da irregularidade e o dano correspondente remetem à plausibilidade jurídica que configura o fummus boni iuris, e a iminência de agravamento advinda de novos pagamentos demonstram o risco na demora. Desse modo estão presentes os pressupostos que tornam plenamente cabível, com fulcro no art. 276 do Regimento Interno/TCU, que o Município de Paranaguá/PR suspenda, até decisão definitiva de mérito, as aquisições objeto da Dispensa de Licitação 26/2020.
10.	No tocante às demais providências indicadas pela unidade técnica (peça 12, p. 7-9) , de realizar oitivas e diligências, acolho em essência todas as medidas propostas, por ter sido demonstrada a pertinência e relevância para o julgamento no mérito e adoção de soluções mais adequadas ao interesse público. Faço apenas algumas adequações de forma, apenas buscando dar mais clareza ao texto.
11.	Assim, diante da urgência do caso e de fundado receio de grave lesão ao erário e ao interesse público, ante as razões apresentadas na instrução à peça 12 e neste despacho, e nos termos do art. 237 do Regimento Interno/TCU e art. 14 da Resolução-TCU 315/2020, decido:
a) conhecer da representação; 
b) determinar, cautelarmente, com fundamento no art. 276 do Regimento Interno do TCU, que o Município de Paranaguá-PR suspenda o andamento do contrato resultante da Dispensa de Licitação 26/2020, celebrado com a empresa Vitamedic Indústria Farmacêutica Ltda., abstendo-se de praticar qualquer ato com vistas à continuidade do contrato até que o Tribunal delibere sobre o mérito deste processo;
c) realizar, com fundamento no §3º do art. 276 do Regimento Interno do TCU, a oitiva do Município de Paranaguá/PR, para que, no prazo de quinze dias, se pronuncie quanto aos seguintes pontos relativos ao contrato decorrente da Dispensa de Licitação 26/2020, apresentando a documentação comprobatória correspondente, quando cabível:
i) indício de sobrepreço na contratação promovida pelo Município de Paranaguá/PR, cujo valor do comprimido, de R$ 2,125, é 84% superior ao valor médio verificado no Portal de Preços do Governo Federal, de R$ 1,15, o que pode levar a um dano de aproximadamente R$ 1.379.840,00 (considerando o quantitativo de 352.000 caixas, com 4 comprimidos cada uma) , além de ser consideravelmente superior aos preços verificados em contratações de outros entes;
ii) falha na pesquisa de preços realizada, uma vez que: a) os orçamentos coletados junto a fornecedores não se basearam na real quantidade que seria adquirida, em prejuízo da economia de escala; e b) a estimativa de preços baseou-se apenas na cotação junto a potenciais fornecedores, sem priorizar a pesquisa no Painel de Preços do Portal de Compras do Governo Federal e em contratações similares de outros entes públicos, ao contrário do que dispõe a jurisprudência do TCU (Acórdão 6237/2016-TCU-Primeira Câmara, Relator: Ministro Walton Alencar Rodrigues) e a IN 5/2014-SLTI/MP, vigente à época da contratação;
iii) ausência de critérios objetivos e estudos técnicos para estimar o quantitativo de 100% do público-alvo que seria atendido conforme a profilaxia definida para o medicamento, mormente em face da inexistência de estudos científicos que comprovem que o medicamento seja eficaz na prevenção e/ou tratamento da doença, e considerando a possibilidade de o medicamento ser contraindicado para parte do público-alvo;
iv) demais informações que julgar necessárias; e
v) designação formal de interlocutor que conheça da matéria para dirimir eventuais dúvidas, informando nome, função/cargo, e-mail e telefone de contato.
d) realizar, com fundamento no §3º do art. 276 do Regimento Interno do TCU, a oitiva da sociedade empresária Vitamedic Indústria Farmacêutica Ltda., para, no prazo de quinze dias, manifestar-se, caso queira, sobre os fatos relatados nesta deliberação;
e) diligenciar ao Município de Paranaguá, para que, no prazo de quinze dias, encaminhe os seguintes documentos/informações, relacionados à Dispensa de Licitação 26/2020:
i) cópia do contrato celebrado com a empresa Vitamedic Indústria Farmacêutica Ltda.;
ii) quantitativo de medicamento já liquidado e pago até o momento à referida empresa, encaminhando cópia dos respectivos documentos comprobatórios (notas de empenho, notas fiscais, ordens bancárias etc.) ;
iii) cópia dos estudos técnicos que embasaram o quantitativo do público-alvo para o qual o medicamento será destinado; e
iv) providências adotadas pelo Município em relação às recomendações do TCE/PR no que tange à referida contratação.
f) solicitar ao Município de Paranaguá/PR que, visando à construção participativa de deliberações, com possíveis soluções para a matéria, apresente, caso queira, no prazo de quinze dias:
i) possíveis ações corretivas que poderão ser tomadas pelo Município para prevenir ou corrigir os indícios de irregularidades detectados ou remover seus efeitos;
ii) considere e manifeste-se, entre as possíveis alternativas para corrigir as falhas a possível adoção das seguintes medidas: i) o valor da aquisição seja renegociado com a contratada, com consequente glosa, nas próximas faturas, dos valores pagos indevidamente caso se confirme o sobrepreço e consequente superfaturamento; e ii) o contrato seja rescindido e seja instaurado processo de tomada de contas especial com vistas a apurar o débito decorrente de valores superfaturados e identificar os responsáveis;
 g) alertar ao Município de Paranaguá/PR, com relação à construção participativa de deliberações, que:
i) a sua manifestação quanto às alternativas para corrigir os indícios de irregularidades verificados e quanto aos impactos das possíveis medidas a serem adotadas pelo TCU será avaliada na proposição de mérito, mas não vincula as decisões desta Corte de Contas, notadamente quando os riscos decorrentes de sua adoção e/ou da manutenção de situação irregular não se coadunarem com o interesse público que se pretende tutelar;
ii) a ausência de manifestação no prazo estipulado não impedirá o andamento processual, podendo o TCU vir a prolatar decisão de mérito, caso haja elementos suficientes que caracterizem afronta às normas legais e/ou possibilidade de ocorrência de prejuízos à Administração; e
iii) a ausência de manifestação não será, por si só, considerada motivo de sanção."
É o relatório.

não há.

Não atuou.

REPRESENTAÇÃO. AQUISIÇÃO DO MEDICAMENTO IVERMECTINA COM PREÇOS E QUANTIDADES SUPERESTIMADOS. ADOÇÃO DE MEDIDA CAUTELAR INAUDITA ALTERA PARS. OITIVA. DILIGÊNCIA.

REPRESENTAÇÃO (REPR)

Secretaria de Controle Externo de Aquisições Logísticas (Selog).

Trata-se de representação, com proposta de medida cautelar inaudita altera pars, apresentada pela Secretaria de Controle Externo de Aquisições Logísticas - Selog, referente à Dispensa de Licitação 26/2020, realizada pelo Município de Paranaguá/PR, para aquisição do medicamento Ivermectina 6 mg junto à empresa Vitamedic Indústria Farmacêutica Ltda. 
2.	A compra inclui recursos federais da ordem de R$ 2.332.927,00, do montante de R$ 2.992.000,00, e prevê a aquisição de 1.410.876 comprimidos. Essa quantidade estaria superestimada, pois partiu do pressuposto de que haveria adesão de toda a população-alvo quanto ao uso profilático do fármaco. 
3.	De acordo com os levantamentos realizados pela Selog, o valor unitário praticado na compra, R$ 2,12, está consideravelmente superior ao de outras compras públicas no mesmo período, o que pode resultar no prejuízo potencial de R$ 1.379.840,00, se considerado o preço de R$ 1,15 identificado como referência pela unidade instrutiva.
4.	Foram também identificadas falhas na pesquisa de preços realizada para justificar o preço. Uma delas refere-se ao fato de que as quantidades orçadas nas consultas de preço considerou volume bem inferior ao, de fato, contratado.
5. 	Restaram demonstrados, portanto, fortes indícios de dano ao erário. Segundo consta nos autos, cerca de metade da quantidade contratada já foi adquirida, de modo que é iminente a entrega de outra parcela da compra, em condições desvantajosas para a Administração. Assim, entendo existirem elementos suficientes a motivar a atuação imediata do Tribunal.
6.	Nos termos das razões apresentadas no despacho reproduzido no relatório precedente, tendo em vista a presença dos pressupostos da plausibilidade jurídica (fumus boni iuris) e do perigo da demora (periculum in mora) , adotei a medida cautelar sugerida pela unidade instrutiva, para suspender, até decisão definitiva de mérito, as aquisições objeto da Dispensa de Licitação 26/2020. Ademais, restou demonstrada a não ocorrência do perigo na demora reverso, pois não há fundamentos técnico-científicos que apontem prejuízo à saúde da população do município por conta de desabastecimento da referida medicação.
7.	A fim de trazer mais elementos relevantes para a análise do mérito, concordei igualmente com a proposta de realizar oitiva e diligência do Município de Paranaguá/PR e oitiva da empresa Vitamedic Indústria Farmacêutica Ltda. Faculta-se, de igual forma, ao município que apresente as medidas que pretende adotar para resolver as irregularidades então detectadas.
	Desse modo, ante as razões de decidir apresentadas no relatório precedente e neste voto, com fundamento no art. 276, § 1º, do Regimento Interno, manifesto-me por que seja adotada a minuta de acórdão que ora submeto à apreciação deste Colegiado.
TCU, Sala das Sessões Ministro Luciano Brandão Alves de Souza, em 26 de agosto de 2020.
ANA ARRAES 
Relatora